【裁判字號】    99,易緝,16
【裁判日期】    990930
【裁判案由】    詐欺
【裁判全文】
臺灣苗栗地方法院刑事判決              99年度易緝字第16號
公  訴  人  臺灣苗栗地方法院檢察署檢察官
被      告  丙○○
上列被告因詐欺案件，經檢察官提起公訴（91年度偵緝字第87號
、91年度偵續字第37號），本院裁定改依簡式審判程序審理，判
決如下：
    主  文
丙○○連續犯詐欺取財罪，處有期徒刑陸月，如易科罰金，以銀
元佰元即新臺幣玖佰元折算壹日。
    事  實
一、丙○○明知其資金調度困難、經濟能力不佳，竟基於詐欺取
    財之概括犯意，先於民國89年5 月1 日自任會首召集民間互
    助會，參加者包括甲○○等人共21會，每月每會新臺幣（下
    同）2 萬元，每月1 日在苗栗縣卓蘭鎮新厝里43之2 號住處
    開標，採外標制；復於隔月即89年6 月1 日，因無會員至其
    住處競標，遂向其他參加之會員謊稱係互助會會員「劉秀蘭
    」得標，致各會員不疑有他如數交付2 萬元之活會會款予丙○○收受入己，共計詐得40萬元之現金；再於90年8 月1 日
    競標結果係由丁○○得標，丙○○復基於前詐欺取財之概括
    犯意，向丁○○佯稱該月得標者除丁○○外，尚有另一名互
    助會會員「白慧燕」，是僅能給付一半之會款予丁○○，致
    丁○○不疑有他，同意僅向丙○○收取一半之會款233,400
    元（當月本金外加利息之半數），另一半之會款則交由丙○○轉交得標會員丁○○，惟丙○○收受另一半會款後，則據
    為己有，以此詐得233,400 元。嗣該互助會至90年10月間，
    本由黃秀媚得標，惟丙○○未將黃秀媚應得之會款交予黃秀
    媚，致該互助會流會，經甲○○訴請偵辦，並訊問相關會員
    後，始悉上情；又丙○○早知其早已無資力負擔每月應繳納
    之會款，竟基於前詐欺取財之概括犯意，於90年6 月間，佯
    以參加乙○○所召集之互助會（會員及會首合計19人，每會
    2 萬元，採外標制）為名義，並於同年7 月11日，隨即以高
    標金3,000 元得標，乙○○不疑有他，乃依約將所收集之會
    款計36萬元之現金交予丙○○，以此詐得36萬元。詎丙○○
    僅繳納死會會款至同年9 月份，其後即拒不繳納，經乙○○
    多方催討，丙○○均置之不理，乙○○始知受騙。
二、案經甲○○、乙○○訴請臺灣苗栗地方法院檢察署檢察官偵
    查起訴。
    理  由
一、本件被告丙○○犯係死刑、無期徒刑、最輕本刑為3 年以上
    有期徒刑以外之罪，其於本院準備程序中就前揭被訴事實為
    有罪之陳述，經受命法官告知簡式審判程序之旨，並聽取其
    與公訴人之意見後，本院認無不得或不宜改依簡式審判程序
    進行之處，爰依刑事訴訟法第273 條之1 第1 項、第284 條
    之1 ，本院合議庭裁定由受命法官獨任依簡式審判程序審理
    ；又簡式審判程序之證據調查，依刑事訴訟法第273 條之2
    規定，不受同法第159 條第1 項審判外陳述排除之限制，再
    被告對於卷內之各項證據，亦不爭執證據能力，故卷內所列
    之各項證據，自得作為證據，合先敘明。
二、上揭事實，業據被告於偵查及本院審理時坦承不諱，且有證
    人甲○○、丁○○、廖本文、白慧燕、黃錦鳳、乙○○於警
    詢、偵查中證述之情節相符；證人甲○○、丁○○、廖本文
    、白慧燕、黃錦鳳、乙○○與被告並無任何怨隙，衡情證人
    甲○○、丁○○、廖本文、白慧燕、黃錦鳳、乙○○應無設
    詞攀誣，或虛構事實以陷害被告之理，況證人黃錦鳳、白慧
    燕、廖本文、丁○○到庭具結作證，更係以刑事責任擔保其
    證言之真實性，故證人黃錦鳳、白慧燕、廖本文、丁○○前
    開證述內容，經核尚無不可採信之處；且有互助會會簿影本
    、會單影本、切結書各1 份在卷可稽，是被告上開自白顯與
    事證相符，自堪信實。本件事證明確，被告上開犯行，洵堪
    認定，應予以依法論科。
三、新舊法比較部份：
  (一)按被告本案部分犯行行為後，94年2 月2 日修正公布之刑法
    ，業於95年7 月1 日施行，新刑法第2 條第1 項之規定，係
    規範行為後法律變更所生新舊法律比較適用之準據法，於新
    刑法施行後，應適用新刑法第2 條第1 項之規定，為「從舊
    從輕」之比較。刑法第56條原規定：「連續數行為而犯同一
    之罪名者，以一罪論。但得加重其刑至二分之一。」，惟被
    告如犯罪事實欄所示3 次詐欺取財行為後，新修正刑法已刪
    除第56條連續犯之規定，此刪除雖非犯罪構成要件之變更，
    但顯已影響行為人刑罰之法律效果，自屬法律有變更。被告
    如犯罪事實欄所示3 次詐欺取財之行為，依行為時之舊法，
    僅論以同一罪名之一罪，並得加重其刑至二分之一；而依裁
    判時之新法，其各次詐欺取財犯行即須分論併罰，是比較新
    、舊法之結果，自以被告行為時之法律，較有利於被告。
  (二)關於法定刑罰金刑部分，刑法分則編各罪所定罰金之貨幣單
    位原為銀元，且依修正前刑法第33條第5 款規定，罰金刑為
    1 銀元以上，而有關罰金倍數之調整及銀元與新臺幣之折算
    標準，則定有「罰金罰鍰提高標準條例」及「現行法規所定
    貨幣單位折算新臺幣條例」，除罰金以1 銀元折算3 元新臺
    幣外，並將72年6 月26日以前修正之刑法部分條文罰金數額
    提高2 至10倍，其後修正者則不再提高倍數；嗣修正後刑法
    第33條第5 款則將罰金刑提高為新臺幣1,000 元以上，並以
    百元計算之，且因刑法第33條第5 款所定罰金貨幣單位既已
    改為新臺幣，刑法分則編各罪所定罰金之貨幣單位亦應配合
    修正為新臺幣，且考量刑法修正施行後，不再適用「現行法
    規所定貨幣單位折算新臺幣條例」，為使刑法分則編各罪所
    定罰金之最高數額與刑法修正前趨於一致，爰增訂刑法施行
    法第1 條之1 規定，將刑法分則編各罪所定罰金之貨幣單位
    均改為新臺幣，並將72年6 月26日以前修正之刑法部分條文
    罰金數額提高為30倍，其後新增或修正者則提高為3 倍。是
    以刑法分則編各罪所定罰金刑之最高數額，於上開規定修正
    後仍屬一致，並無不同；但關於刑法第33條第5 款所規定罰
    金刑之最低數額，修正前為銀元1 元即新臺幣3 元以上，因
    修正後已提高為新臺幣1,000 元以上，自以修正前之規定對
    被告較為有利。
  (三)又被告行為時之刑法第41條第1 項前段規定：「犯最重本刑
    為5 年以下有期徒刑以下之刑之罪，而受6 個月以下有期徒
    刑或拘役之宣告，因身體、教育、職業、家庭之關係或其他
    正當事由，執行顯有困難者，得以1 元以上3 元以下折算1
    日，易科罰金。」而其行為時之易科罰金折算標準，依修正
    前罰金罰鍰提高標準條例第2 條前段（現已刪除）規定，就
    其原定數額提高為100 倍折算1 日，則本件被告行為時之易
    科罰金折算標準，應以銀元300 元折算1 日，經折算為新臺
    幣後，應以新臺幣900 元折算為1 日。惟95年7 月1 日修正
    公布施行之刑法第41條第1 項前段則規定：「犯最重本刑為
    五年以下有期徒刑以下之刑之罪，而受六個月以下有期徒刑
    或拘役之宣告者，得以新臺幣一千元、二千元或三千元折算
    一日，易科罰金。」比較修正前後之易科罰金折算標準，以
    95年7 月1 日修正公布施行前之規定，較有利於受刑人，則
    應依刑法第2 條第1 項前段，適用修正前刑法第41條第1 項
    前段規定，定其折算標準。
  (四)經綜合比較前述法律變更之結果後，因修正後之規定並未對
    被告更為有利，依據刑法第2條第1項前段，應一體適用修正
    前刑法之規定。
四、核被告所為，係犯刑法第339 條第1 項之詐欺取財罪。被告
    先後3 次犯行，時間緊接，犯罪構成要件相同，且其於89年
    5 月1 日以其為互助會會首召集互助會時，已經經濟狀況不
    好，此為被告所自承（見本院卷第21頁背面至22頁），故才
    以召集互助會方式而為詐欺取財之犯行，只要資金不夠週轉
    ，便以謊稱他人得標之方式及參加他人互助會方式隨即得標
    取得互助會會款而詐取金錢，是被告顯係基於概括犯意反覆
    為之，為連續犯，應依修正前刑法第56條之規定，論以一罪
    ，並加重其刑，公訴意旨認此部份為數罪，尚有誤會，附此
    敘明。至公訴意旨雖認被告於90年8 月間一部清償予被害人
    丁○○，對被害人其餘會款請求權固不消滅，惟被告該一部
    清償行為，乃施以詐術佯稱該次會期係二人得標，且將半數
    款留供己用，足認被告該部份清償行為，係為自己不法之利
    益等語；惟查，本案被告係於90年8 月1 日因其所召集之互
    助會開標結果係由會員「丁○○」得標，其便向丁○○佯稱
    該月得標者除丁○○外，尚有另一名互助會會員「白慧燕」
    ，是僅能給付一半之會款予丁○○，致丁○○不疑有他，同
    意僅向丙○○收取一半之會款233,400 元，另一半之會款則
    交由丙○○轉交得標會員丁○○，惟丙○○收受另一半會款
    後，則據為己有而詐欺取財得逞，已如前述；是公訴意旨認
    被告係犯刑法第339 條第2 項之詐欺得利罪等語，尚有未洽
    ，本院爰於起訴基本事實同一之範圍內，變更檢察官所引應
    適用之法條，併此敘明。
五、爰審酌被告於本案犯罪前並無任何刑事案件前科，素行良好
    ，此有臺灣高等法院被告前案紀錄表1 份再卷可證；其為55
    年9 月25日出生，教育程度為專科畢業，智識程度尚可，此
    有警詢資料1 份附卷可稽；其因經濟能力不佳，即以召集民
    間互助會方式，詐取會員的互助會會款，行為實無可取，惟
    兼念及被告其前後詐欺次數為3 次，尚與一般合會詐欺次數
    多達數十次有所區別，且其所每次詐取的金額非鉅，犯後坦
    承全部犯行，態度良好，及其犯罪手段、動機等一切情狀量
    處如主文所示之刑；又審酌其年齡、職業、收入、社會地位
    等節，並諭知易科罰金之折算標準，以資儆懲。
六、另本件被告犯罪時間雖在96年4 月24日以前，惟其係於中華
    民國96年罪犯減刑條例實施行前（即96年7 月16日）之93年
    1 月5 日業經本院依法發布通緝在案（此有通緝書1 份附卷
    可憑），而未於96年12月31日以前自動歸案接受審判，故依
    據中華民國96年罪犯減刑條例第5 條之規定，自不得依法減
    刑，附此敘明。
據上論斷，應依刑事訴訟法第273 條之1 第1 項、第299 條第1
項前段、第300 條，刑法第2 條第1 項前段、（修正前）第56條
、第339 條第1 項、（修正前）第41條第1 項前段，刪除前罰金
罰鍰提高標準條例第2 條，刑法施行法第1 條之1 ，判決如主文
。
本案經檢察官林俊杰到庭執行職務。
中    華    民    國    99    年    9     月    30    日
                  刑事第三庭  法  官  許蓓雯
以上正本證明與原本無異。
如不服本判決應於收受本判決送達後十日內向本院提出上訴書狀
，其未敘述上訴理由者，並得於提起上訴後十日內向本院補提理
由書狀（均須按他造當事人之人數附繕本）「切勿逕送上級法院
」
                              書記官  涂村宇
中    華    民    國    99    年    9     月    30    日
本案論罪科刑法條：
中華民國刑法第339條
意圖為自己或第三人不法之所有，以詐術使人將本人或第三人之
物交付者，處 5 年以下有期徒刑、拘役或科或併科 1 千元以下
罰金。
以前項方法得財產上不法之利益或使第三人得之者，亦同。
前二項之未遂犯罰之。

司法院資訊處製作；財團法人民間司法改革基金會備份。
